臺灣士林地方法院民事判決　　　　　　　 94年度訴字第614號
原　　　告　丁○○
　　　　　　丙○○
　　　　　　乙○○
　　　　　　戊○○
上　四　人
訴訟代理人　陳金泉律師
　　　　　　葛百鈴律師
　　　　　　李瑞敏律師
被　　　告　堪農山莊管理委員會
法定代理人　甲○○
訴訟代理人　洪國誌律師
上列當事人間請求拆屋還地等事件，本院於民國94年9 月26日言
詞辯論終結，判決如下：
    主      文
原告之訴及其假執行之聲請均駁回。
訴訟費用由原告負擔。
    事實及理由
一、本件原告起訴主張：原告4人為坐落臺北縣汐止市○○段烘
    內小段178之7、376之41地號2筆土地（下稱「系爭土地」）
    之所有權人，而被告所管理之水庫（下稱「系爭水庫」）竟
    無權占用系爭土地如附圖所示A、B、C部分（面積共70.52平
    方公尺），業已侵害原告之所有權，爰依民法第767條之規
    定，訴請被告拆除系爭水庫，將所占用土地返還予原告，並
    依民法第179條、第184條第1項之規定，訴請被告給付5年相
    當於租金之不當得利或損害金新臺幣（下同）141,040元等
    語。並聲明：(一)被告應將系爭土地上如附圖所示A、B、C 部
    分拆除後，將所占用之土地返還予原告。(二)被告應給付原告
    141,040元及自起訴狀繕本送達翌日起至清償日止按週年利
    率5﹪計算之利息。(三)原告願供擔保，請准宣告假執行。
二、被告則以：原告本於系爭土地共有人之地位，對於無權占有
    土地者請求排除侵害並返還土地予全體共有人之對象，應以
    無權占有人為限，被告並非系爭土地之占有人，且依公寓大
    廈管理條例第38條之規定，公寓大廈管理委員會雖有訴訟上
    之當事人能力，惟並無實體法上之權利能力，是系爭水庫既
    為堪農山莊全體住戶所使用，被告僅為管理機關，並非占有
    系爭土地之主體，亦無拆除系爭水庫之處分權等語，資為抗
    辯。並聲明：(一)原告之訴駁回。(二)如受不利之判決，願供擔
    保請准宣告免為假執行。
三、兩造不爭執之事實：
  (一)系爭土地為原告所共有。
  (二)系爭水庫占用系爭土地如附圖所示A、B、C部分（面積共70.
    52平方公尺）。
  (三)系爭水庫未辦理保存登記。
  (四)系爭水庫之水箱及水管保護基座屬堪農山莊之公共設施，並
    由被告管理。
  (五)系爭水庫之水箱及水管保護基座是由原建商初始興建。
四、得心證之理由：
    原告主張其所有之系爭土地如附圖所示A、B、C部分遭被告
    所管理之系爭水庫無權占有，被告為無權占有人，應拆除系
    爭水庫，將所占用之土地返還予原告，並請求被告給付5 年
    相當於租金之不當得利或損害金等情，惟被告否認其為無權
    占有人，並以前揭開情詞置辯。本院於94年9月26日言詞辯
    論期日，曾與兩造進行爭點整理，並協議簡化爭點如下：(一)
    被告是否為系爭土地之無權占有人？(二)被告如果構成無權占
    有，有無拆除之事實上處分權？(三)被告如果構成無權占有，
    被告應給付多少相當於租金之不當得利或損害金予原告？茲
    分述如下：
  (一)按受僱人、學徒或基於其他類似之關係，受他人之指示，而
    對於物有管領之力者，僅該他人為占有人，民法第942條定
    有明文。而所謂輔助占有人，重在其對物之管領，係受他人
    之指示，至是否受他人之指示，仍應自其內部關係觀之，所
    謂內部關係，即民法第942條所指受僱人、學徒或其他類似
    關係（最高法院65年臺抗字第163號判例參照）。依公寓大
    廈管理條例第36條第1款、第37條及第39條之規定，管理委
    員會之職務主要在於執行區分所有權人會議決議事項，且管
    理委員會會議決議之內容不得違反本條例、規約或區分所有
    權人會議決議，並應向區分所有權人會議負責。顯見管理委
    員會之存立目的，主要係基於區分所有權人會議議決之規約
    及決議內容，為區分所有權人全體之利益，而管理、維護公
    寓大廈，以提昇居住品質。是依同法第36條第2款規定，管
    理委員會之職務，雖亦包括共有及共用部分之清潔、維護、
    修繕及一般改良，而事實上管領公寓大廈之共有或共用部分
    ，惟顯係基於區分所有權人會議選任之從屬關係，受區分所
    有權人會議決議之指示，而為區分所有權人全體之利益而為
    占有行為。是管理委員會係基於區分所有權人會議之選任關
    係，受區分所有權人會議決議之指示，而對於公寓大廈之共
    有或共用部分為管領占有行為，應僅全體區分所有權人為公
    寓大廈之共有或共用部分之占有人，管理委員會則為占有輔
    助人。
  (二)系爭水庫屬堪農山莊社區之公共設施，並供應全體住戶之用
    水，前已認定，而被告為堪農山莊社區全體所有權人依公寓
    大廈管理條例所設立之管理委員會，受全體所有權人會議決
    議之指示，而對系爭水庫有事實上管領占有之行為，揆諸前
    揭規定及說明，應僅堪農山莊社區全體所有權人為系爭水庫
    之占有人，被告則係系爭水庫之占有輔助人。是原告主張被
    告為系爭水庫之占有人，並無權占有系爭土地如附圖所示A
    、B、C部分等情，容有誤會，不足採信。
  (三)系爭水庫為興建堪農山莊之建商所出資興建，惟未辦理保存
    登記，前已認定，是該建商雖原始取得系爭水庫之所有權，
    惟因無法辦理系爭水庫所有權移轉登記，故其縱隨同堪農山
    莊內各自獨立之建物及土地一併售予買受人，以作為供應堪
    農山莊全體所有權人用水之公共設施，堪農山莊全體所有權
    人亦僅能受讓系爭水庫之事實上處分權。又依公寓大廈管理
    條例第10條第2項、第36條第2款之規定，被告僅有管理、維
    護、修繕系爭水庫之權限，而無系爭水庫之事實上處分權，
    此外，原告亦無法舉證證明堪農山莊社區全體所有權人業已
    將對系爭水庫之事實上處分權讓予被告，被告自無屬於事實
    上處分權能之一之拆除權限甚明。
  (四)綜上所述，被告既非系爭土地之無權占有人，亦無拆除系爭
    水庫之事實上處分權，非但無從獲得相當於租金之不當得利
    ，亦未侵害原告就系爭土地之所有權，是原告依民法第767
    條、第179條、第184條第1項之規定，訴請被告拆除占用系
    爭土地之系爭水庫，將所占用之土地返還予原告，並給付5
    年相當於租金之不當得利或損害金，為無理由，應予駁回。
    原告之訴既經駁回，其假執行之聲請亦失所附麗，應併予駁
    回。
五、本件判決基礎已臻明確，兩造其餘之攻擊防禦方法及訴訟資
    料經本院斟酌後，核與判決不生影響，無一一論述之必要，
    併予敘明。
據上論結，原告之訴為無理由，依民事訴訟法第78條、第85條第
1項前段，判決如主文。
中　　華　　民　　國　　94　　年　　10 　　月　　11　　日
                  民事第二庭  法  官  張國勳
以上正本證明與原本無異。
如對本判決上訴須於判決送達後20日內向本院提出上訴狀。
中　　華　　民　　國　　94　　年　　10 　　月　　11　　日
                              書記官  高郁婷
